【裁判字號】    98,勞簡上,7
【裁判日期】    980527
【裁判案由】    給付違約金
【裁判全文】
臺灣臺北地方法院民事判決             98年度勞簡上字第7號
上    訴    人
即附帶被上訴人  乙○○
被  上  訴  人
即 附帶上訴 人  空中美語文教事業股份有限公司
法 定 代 理 人  甲○○
訴 訟 代 理 人  黃秀珠律師
上列當事人間請求給付違約金事件，上訴人對於民國98年1月13
日本院臺北簡易庭97年度北勞簡字第113號第一審判決提起上訴
，被上訴人為附帶上訴，本院於98年5月6日言詞辯論終結，判決
如下：
    主  文
乙○○上訴駁回。
原判決關於駁回空中美語文教事業股份有限公司後開第三項之訴
部分及訴訟費用之裁判暨假執行宣告均廢棄。
乙○○應再給付空中美語文教事業股份有限公司新臺幣壹拾萬元
，及自民國九十七年十月二十五日起至清償日止，按週年利率百
分之五計算之利息。
空中美語文教事業股份有限公司其餘附帶上訴駁回。
第一審、第二審訴訟費用，關於乙○○上訴部分，由乙○○負擔
；關於空中美語文教事業股份有限公司附帶上訴部分，由乙○○
負擔二分之一，餘由空中美語文教事業股份有限公司負擔。
    事實及理由
一、按在簡易訴訟程序之第二審為訴之變更或追加，非經他造同
    意，不得為之，但請求之基礎事實同一者，不在此限，民事
    訴訟法第436條之1第3項準用第446條第1項、第255條第1項
    第2款定有明文。查本件被上訴人即附帶上訴人空中美語文
    教事業股份有限公司（下稱空中美語公司）於原審請求上訴
    人即附帶被上訴人乙○○（下稱乙○○）給付新臺幣（下同
    ）30萬元，原審判決乙○○應給付空中美語公司10萬元，乙
    ○○不服提起上訴，空中美語公司則於民國98年2月26日提
    起附帶上訴，請求乙○○應再給付20萬元，及自民國97年9
    月16日起至清償日止，按年息5％計算之利息。空中美語公
    司追加利息請求部分，其請求之基礎事實同一，依上開規定
    ，此部分訴之追加自屬合法，應予准許，合先敘明。
二、空中美語公司起訴主張：乙○○前於96年8月1日起，擔任伊
    之助理編輯，主要負責實用空中美語雜誌、捷進空中美語雜
    誌、活用空中美語雜誌及試題撰擬等助理編輯職務。因乙○
    ○所擔任之編輯工作，而對伊內部編輯作業、合作對象及出
    題題目之型態、題庫資料等相關營業秘密皆能獲知，兩造乃
    簽訂員工職守暨保密合約（下稱系爭保密合約），其中第4
    條及第5條分別約定：「為避免洩露商業機密，本人若離職
    ，一年內不得就職下列指定之雜誌社、出版社：CNN、LIVE
    互動英語系列雜誌、空中英語教室系列雜誌、常春藤系列雜
    誌及其關係機構之職務。」及「如發生上述情事，本人將賠
    償空中美語新臺幣三十萬元，並承擔一切法律責任」。詎乙
    ○○於97年3月18日自願離職，竟於同年7月1日任職於LIVE
    互動英語系列雜誌之編輯，顯已違反系爭保密合約之約定，
    乙○○自應給付伊違約金30萬元。爰依系爭保密合約之法律
    關係，提起本訴等語。並聲明：乙○○應給付伊30萬元。
三、乙○○則以：伊雖有與空中美語公司簽訂系爭保密合約，惟
    空中美語公司所主張其內部編輯作業、出題技巧、合作對象
    及出題題目之型態、內部流程、題庫資料等均非屬營業秘密
    ，故空中美語公司未有需依競業禁止特約保護之利益存在，
    系爭競業禁止約定無效；又伊於空中美語公司任職期間，係
    擔任助理編輯職務，非屬重要職務，且伊亦無接觸或知悉空
    中美語公司任何商業機密之機會，縱伊離職後至相同或類似
    業務之公司任職，亦不可能妨害空中美語公司之正常運作。
    另系爭保密合約未有給予伊合理之補償，該合約自屬無效。
    再伊任職空中美語公司期間之月薪僅3萬餘元，合約所約定
    之30萬元賠償，亦屬過高等語，資為抗辯。
四、原判決判命乙○○應給付空中美語公司10萬元，並駁回空中
    美語公司其餘請求。乙○○不服，就原審命其給付部分提起
    上訴，其上訴聲明：原判決不利於乙○○部分廢棄，該廢棄
    部分，空中美語公司在第一審之訴均駁回。空中美語公司答
    辯聲明：駁回上訴。另空中美語公司就其敗訴部分，提起附
    帶上訴，其附帶上訴聲明：原判決不利於空中美語公司部分
    廢棄；上開廢棄部分，乙○○應再給付空中美語公司20萬元
    ，及自97年9月16日起至清償日止，按年息5％計算之利息。
    乙○○答辯聲明：駁回附帶上訴。
五、兩造不爭執及爭執事項：
  (一)不爭執事項：
  1.乙○○於96年8月1日起任職空中美語公司，97年3月18日離
    職。乙○○任職期間擔任空中美語公司之助理編輯，主要負
    責實用空中美語雜誌、捷進空中美語雜誌、活用空中美語雜
    誌及試題撰擬等助理編輯職務。
  2.乙○○與空中美語公司於96年8月1日簽訂系爭保密合約，其
    中第4條及第5條分別約定：「為避免洩露商業機密，本人若
    離職，一年內不得就職下列指定之雜誌社、出版社：CNN 、
    LIVE互動英語系列雜誌、空中英語教室系列雜誌、常春藤系
    列雜誌及其關係機構之職務。」、「如發生上述情事，本人
    將賠償空中美語新臺幣30萬元，並承擔一切法律責任。」
  3.乙○○於97年7月1日至LiveABC互動英語教學集團之希伯崙
    股份有限公司（下稱希伯崙公司）任職，LIVE互動英語雜誌
    SEPT 2008 No.89月號中文編輯欄有記載乙○○。
  (二)爭執事項：
    乙○○是否違反系爭保密合約第4條競業禁止之約定？如違
    反，乙○○應賠償之金額為何？
六、得心證之理由：
  (一)本件空中美語公司主張乙○○違反系爭保密合約第4條所約
    定，於離職後1年內不得任職LIVE互動英語系列雜誌、空中
    英語教室系列雜誌、常春藤系列雜誌及其關係機構之職務一
    節，為乙○○所否認，並以前開情詞置辯。經查：
  1.按受僱人有忠於其職責之義務，於僱用期間非得僱用人之允
    許，固不得為自己或第三人辦理同類之營業事務，惟為免受
    僱人因知悉前僱用人之營業資料而作不公平之競爭，雙方得
    事先約定於受僱人離職後，在特定期間內不得從事與僱用人
    相同或類似之行業，以免有不公平之競爭，若此競業禁止之
    約定期間、內容為合理時，與憲法工作權之保障無違（最高
    法院94年台上字第1688號判決意旨參考）。
  2.查空中美語公司恐其員工即乙○○離職後洩漏其商業上秘密
    、或與其為不公平之競爭，乃與乙○○簽訂系爭保密合約。
    依該合約第4條約定：「為避免洩露商業機密，本人若離職
    ，一年內不得就職下列指定之雜誌社、出版社：CNN、LIVE
    互動英語系列雜誌、空中英語教室系列雜誌、常春藤系列雜
    誌及其關係機構之職務。」可知，該項競業禁止之約定，僅
    附有一年間不得從事特定雜誌社、出版社工作之限制，是其
    競業禁止之約定期間與內容尚為合理，且出於乙○○之同意
    而簽訂，自與憲法保障人民工作權之精神並不違背，亦無顯
    失公平，違反民法第247條之1之規定，且與公共秩序、善良
    風俗無關，其約定應屬有效。乙○○抗辯系爭競業禁止約定
    無效，且顯失公平，依民法第247條之1之規定，應屬無效云
    云，要非可採。
  3.乙○○雖又抗辯系爭保密合約並無補償其因競業禁止所受之
    損害，故系爭競業禁止約定無效云云，惟雇主之補償措施並
    非離職員工競業禁止之必要條件，不能因雇主未有補償措施
    即認競業禁止之約定無效，且乙○○為淡江大學英文系畢業
    、政治大學英文研究所肄業，其離職後，縱未任職CNN、
    LIVE互動英語系列雜誌、空中英語教室系列雜誌、常春藤系
    列雜誌及其關係機構，仍能從事其他有關英文方面之工作，
    難謂其生計及謀職機會會受影響，則空中美語公司未予乙○
    ○競業禁止之補償，自不能導致系爭保密合約之競業禁止約
    定失效，乙○○所辯系爭競業禁止約定因無補償約定，而應
    無效，委無可採。
  4.另乙○○抗辯其自空中美語公司離職後，係任職訴外人希伯
    崙公司並非任職於LIVE互動英語系列雜誌，且其僅係參與稿
    件之協教，無任何競業之行為云云，惟查，LIVE互動英語系
    列雜誌即係希伯崙公司所出版，而乙○○則任職中文編輯，
    有LIVE互動英語雜誌SEPT 200 8 No.89月號附卷可稽（見店
    勞簡卷第14-15頁），且為乙○○所不爭執。而乙○○於97
    年3月18日離職後，於一年內即97年7月1日即至LiveABC互動
    英語教學集團之希伯崙公司任職，其違反上開系爭競業禁止
    約定，至屬明確。乙○○上開抗辯，自無可採。
  (二)承上所述，空中美語公司為保障其營業秘密，避免乙○○為
    不公平競爭，與乙○○簽訂系爭保密合約，限制乙○○於離
    職後一年內不得於特定雜誌社、出版社工作，尚屬合理，與
    憲法保障人民工作權之精神並不違背，亦無顯失公平，違反
    民法第247條之1之規定，且與公共秩序、善良風俗無關，則
    系爭競業禁止約定應屬有效。而乙○○違反系爭競業禁止約
    定，於離職後一年內即至LIVE互動英語系列雜誌工作，空中
    美語公司依系爭保密合約第5條約定，請求乙○○給付違約
    金，即非無據。
  (三)又按當事人得約定債務人於債務不履行時，應支付違約金。
    違約金，除當事人另有訂定外，視為因不履行而生損害之賠
    償總額，約定之違約金額過高者，法院得減至相當之數額，
    民法第250條第1項、第2項前段及第252條分別定有明文。違
    約金之約定是否過高，須依一般客觀事實、社會經濟狀況及
    當事人所受損害情形，以為酌定標準。查乙○○於97年3月
    18日離職後，於97年7月1日至LiveABC互動英語教學集團之
    希伯崙公司任職，已如前述，本院審酌乙○○於簽訂系爭保
    密合約後，率而違約，於離職3個餘月後即至LIVE互動英語
    系列雜誌工作，僅依約履行1/3，並參酌同法第251條規定，
    債務已為一部履行者，法院得比照債權人因一部履行所受之
    利益，減少違約金之立法精神，認乙○○請求減少違約金，
    於減少1/3範圍內，應屬合理。從而，空中美語公司請求空
    中美語公司再給付10萬元，為有理由，逾此部分之請求，即
    無理由。
  (四)末按給付無確定期限者，債務人於債權人得請求給付時，經
    其催告而未為給付，自受催告時起，負遲延責任。其經債權
    人起訴而送達訴狀，或依督促程序送達支付命令，或為其他
    相類之行為者，與催告有同一之效力，民法第229條第2項定
    有明文；又遲延之債務，以支付金錢為標的者，債權人得請
    求依法定利率計算之遲延利息，亦為同法第233條第1項前段
    所明定。本件系爭違約金之給付，兩造並未約定確定期限，
    揆諸前揭規定，乙○○自本件起訴狀繕本送達之翌日起，始
    負遲延責任。準此，空中美語公司請求乙○○就上開違約金
    10萬元給付自起訴狀繕本送達之翌日即97年10月25日（見店
    勞簡卷第19頁）起，至清償日止，按法定利率即年息5%計算
    之遲延利息，即屬有據。逾此部分之請求，即屬無據。
七、綜上所述，空中美語公司請求乙○○給付違約金20萬元，及
    其中10萬元自起訴狀繕本送達翌日即97年10月25日起至清償
    日止，按週年利率5%計算之利息，洵屬有據，應予准許，逾
    此部分，不應准許。原審就上開應予准許部分，為空中美語
    公司勝訴判決，即無不合，乙○○指摘原判決此部分不當，
    求予廢棄改判，為無理由。原審就空中美語公司上開應予准
    許部分，為空中美語公司敗訴判決，即有不合，空中美語公
    司，求予廢棄改判，乙○○應再給付10萬元（20萬元-10萬
    元=10萬元），及自起訴狀繕本送達翌日即97年10月25日起
    至清償日止，按週年利率5%計算之利息，為有理由。就上開
    不應准許部分，為空中美語公司敗訴判決，亦無不合，空中
    美語公司附帶上訴意旨指摘原判決此部分不當，求予廢棄改
    判，為無理由。
八、兩造其餘主張陳述及所提之證據，經本院審酌後，認均不足
    以影響本判決之結果，均毋庸再予論述，附此敘明。
九、據上論結，本件乙○○上訴，為無理由，空中美語公司之附
    帶上訴，為一部有理由，一部無理由，依民事訴訟法第436
    條之1第3項、第450條、第449條第1項、第78條、第79 條，
    判決如主文。
中    華    民    國    98    年    5    月    27     日
                 民事第三庭  審判長法  官  丁蓓蓓
                                   法  官  孫正華
                                   法  官  魏式瑜
以上正本係照原本作成
本件不得再上訴。
中    華    民    國    98    年    5    月    27     日
                                   書記官  曾鈺馨


司法院資訊處製作；財團法人民間司法改革基金會備份。
